【裁判字號】    89,台上,5376
【裁判日期】    890907
【裁判案由】    殺人
【裁判全文】
最高法院刑事判決                              八十九年度台上字第五三七六號
    上  訴  人  甲○○  男
右上訴人因殺人案件，不服台灣高等法院中華民國八十九年六月十四日第二審判決（
八十八年度上重訴字第五七號，起訴案號：台灣桃園地方法院檢察署八十一年度偵字
第三七○、二五七五號），提起上訴，本院判決如左：
    主  文
原判決撤銷，發回台灣高等法院。
    理  由
本件原判決認定上訴人甲○○因曾裕豐積欠其新台幣（下同）三百萬元債務未還，致
生不滿，於民國八十年十一月十三日凌晨三時五十分許，與林文雄（業經不起訴處分
確定，嗣於八十八年五月四日死亡）、宋狄偉（於八十七年三月間發生缺氧性腦病變
，喪失行為能力）、賴森林等人，同至桃園縣中壢市○○街一一二號曾裕豐之住處，
林文雄、宋狄偉、賴森林在門外或屋外等候，由上訴人一人進入屋內與曾裕豐談判。
上訴人進入屋內與曾裕豐交談數分鐘後，於同日凌晨四時許，竟單獨起意，基於殺人
之犯意，持隨身帶之○‧三八口徑制式轉輪手槍一把射殺曾裕豐，共擊出三發子彈
，其中二發分別命中胸部、膞部，致其左上胸部一×一公分（擊中心臟）、左上膞部
○‧七×○‧七公分、○‧九×○‧九公分槍傷各一處；另一發則未擊中（射中沙發
）。曾裕豐中槍後，因左胸部槍擊傷出血性休克當場死亡，上訴人則於行凶後，與林
文雄等人逃逸等情。因而維持第一審論處上訴人殺人（處無期徒刑）罪刑之判決，駁
回上訴人在第二審之上訴，固非無見。
惟查：(一)意圖供犯罪之用而持有手槍、子彈，嗣以該手槍、子彈殺人，如其意圖所犯
之罪包含殺人在內，應認定其持有槍彈與殺人罪兩罪間有方法結果之牽連關係，依刑
法第五十五條從一重處斷；若單純持有手槍、子彈或意圖所犯之罪為殺人以外之其他
犯罪，以後另行起意以該槍彈殺人，則其所犯持有槍彈罪與殺人罪，即應依刑法第五
十條併合處罰。原判決事實記載，上訴人與林文雄等人同往索債，嗣由其一人進入屋
內與曾裕豐談判時，竟單獨起意，持隨身帶之手槍、子彈射殺曾裕豐，係認定上訴
人於進入屋內談判後，始單獨起意殺人。乃理由卻說明，上訴人持有槍彈罪與殺人罪
之間，有方法結果之牽連關係，應從一重處斷。則上訴人持有槍彈罪，與殺人罪之間
，究應併合處罰或依牽連犯從一重處斷，其事實之認定與理由之說明，不相適合，自
有理由矛盾之違誤。(二)刑法第一百八十七條之意圖供自己犯罪之用，而持有軍用子彈
罪，其法定本刑為五年以下有期徒刑。原判決所適用之行為時法，即七十九年七月十
六日修正公布槍彈藥刀械管制條例第十一條第三項之未經許可無故持有彈藥罪，其
法定本刑為三年以下有期徒刑。經比較結果以前者為重，依同條例第十三條之一規定
，犯本條例之罪，其他法律有較重處罰之規定者，從其規定。原判決理由既說明，上
訴人持有手槍、子彈與殺人罪之間，有方法結果之牽連關係，應從一重處斷。關於持
有子彈部分（制式子彈自可供軍用），竟不適用較重之刑法第一百八十七條，而適用
較輕之行為時槍彈藥刀械管制條例第十一條第三項，亦有適用法則不當之違法。(三)
告訴人之陳述如無瑕疵，且就其他方面調查又與事實相符，固足採為科刑之基礎，倘
其陳述尚有瑕疵，則在未究明前，遽採為論罪科刑之根據，即難認為適法。原判決以
曾裕豐之配偶曾劉麗花之指訴，採為證據，認定曾劉麗花親眼目睹上訴人持手槍、子
彈射殺曾裕豐。惟曾劉麗花於檢察官偵查中，先則謂：「我進去開冰箱時聽到槍聲，
我跑出來，阿新（指上訴人）又開了二、三槍，開了這幾槍後就開門跑走了」（見相
驗卷第九頁背面，原判決第六面第七、第八行）。嗣於第一審法院已改稱：「就在我
進入廚房沒幾秒就聽到槍聲，……我出來看時，被告已跑到沙發旁邊，看見他手上拿
黑色槍，後來人就跑了」（見第一審重訴緝字第三號卷第三十三頁，原判決第六面末
二行、第七面首行）。其後又改稱：「槍擊發生時，我人正在廚房準備東西，而我自
廚房裡有聽到連續幾聲槍聲，……我走出來至客廳，宋（新榮）好像在開第三槍，又
好像已經開完第三槍了，不能確定」（見同上卷第二三五頁正面、背面，原判決第七
面第二至第五行）；嗣再改稱：「開第一、二槍，我未見著，但最後一槍我有親見是
甲○○開的槍」（見同上卷第三四五頁，原判決第七面第七、第八行）；隨後復改稱
：「應該是第三槍已經開完了，而且槍還拿在手上，瞄準死者，宋（新榮）看見我出
來後隨即就跑掉了」（見同上卷第三四五頁，原判決第七面第九、第十行）。曾劉麗
花究竟有無親眼目睹上訴人開槍？其親眼目睹開一槍或開二槍？偵、審中之指訴，前
後已不相符合。且與曾裕豐之弟曾銀鵬，在第一審所供：「哥哥中槍後三分鐘左右，
大嫂（指曾劉麗花）打電話來說哥哥中槍，說是甲○○叫宋福榮（甲○○之弟）及宋
狄勳開槍的」（見第一審重訴字第二四號卷第一九二頁，原判決第四面第八行），亦
不相符。究竟實情如何，原審未予究明，遽採為論罪科刑之根據，亦有未合。(四)證據
雖已調查而其內容尚未明瞭者，即與未經調查無異，如遽行判決，仍屬應於審判期日
調查之證據而未予調查。原判決認定上訴人持槍射殺曾裕豐，係依據曾劉麗花之指訴
：伊聽到槍聲步出客廳時，目睹上訴人與曾裕豐在場，上訴人持槍，曾裕豐中彈。另
曾裕豐之同居人李春綢，亦證稱：曾劉麗花當時在家，採為證據。惟上訴人始終否認
殺人，並辯稱伊與曾裕豐是多年朋友，當日係至曾裕豐經營之「吉而爽休閒中心」尋
訪曾裕豐未遇，由店內之曾劉麗花接待，嗣曾劉麗花命該店之經理姜義亮引導，帶至
曾裕豐住處門口，由伊與林文雄、宋狄偉、賴森林四人進入屋內與曾裕豐談話，談話
完畢步出門口時，忽聞槍聲，嗣後始知殿後之林文雄與曾裕豐發生衝突，單獨起意殺
人，當時曾劉麗花係在店內，並非在現場目睹；另林文雄、宋狄偉、賴森林等三人，
亦為相同之供述。而證人姜義亮先係證稱：當時曾劉麗花在家，不在店內。嗣則改稱
：曾劉麗花當時在店內，並非在家。究竟實情如何，雙方各執一詞，而曾劉麗花有無
在家目睹經過，復為上訴人有無殺人之關鍵證據。原判決雖以：「吉而爽休閒中心」
之會計張碧璈證稱，當時曾劉麗花不在店內，因認曾劉麗花所指伊在家目睹，較為可
採。然上訴人已辯稱：張碧璈是曾裕豐之小嬸，並非「吉而爽休閒中心」之會計。姜
義亮亦證稱：張碧璈不曾任職於「吉而爽休閒中心」。嗣經測謊結果，復顯示曾劉麗
花說謊；上訴人與姜義亮未說謊。且曾銀鵬並證稱：「嫂子（指曾劉麗花）告訴我，
是我嫂子帶他們（指上訴人及林文雄等人）回家的」（見第一審重訴字第二四號卷第
一九四頁背面）。則案發當時，曾劉麗花在店內或在家？仍不明瞭。惟依卷內資料，
該店晚班有二名經理，並有多名員工（見原審上重訴字第五七號卷第一二六頁背面、
第一二七頁正面、背面），從而案發時，曾劉麗花在何處？訊問上開證人即可明瞭，
而此項證據並非不易調查或不能調查，乃原審未予徹查明白，即遽行判決，仍屬應於
審判期日調查之證據而未予調查。以上情形，或為上訴意旨指摘所及，或為本院得依
職權調查之事項，應認有撤銷發回更審之原因。
據上論結，應依刑事訴訟法第三百九十七條、第四百零一條，判決如主文。
中      華      民      國    八十九    年      九      月      七      日
                              最高法院刑事第十二庭
                                  審判長法官  陳  炳  煌
                                        法官  陳  正  庸
                                        法官  陳  世  雄
                                        法官  徐  文  亮
                                        法官  吳  信  銘
      右正本證明與原本無異
                                              書  記  官
中      華      民      國    八十九    年      九      月     十五     日
                                                                        Ｂ


司法院資訊處製作；財團法人民間司法改革基金會備份。
